【裁判字號】    89,訴,574
【裁判日期】    891117
【裁判案由】    排除侵害
【裁判全文】
臺灣彰化地方法院民事判決  八十九年度訴字第五七四號
    原      告  乙○○
    訴訟代理人  李淵源律師
    被      告  甲○○      住.
                丁○○      住.
    右  一  人
    訴訟代理人  丙○○      住.
右當事人間請求排除侵害事件，本院判決如左：
    主      文
被告甲○○應將坐落彰化縣鹿港鎮○○段六六之一二號土地上如附圖所示編號（甲）
部分（含第二層、第三層、第四層、四層樓頂）面積合計肆點陸平方公尺之磚造雨遮
拆除，並將上開磚造雨遮坐落之土地交還原告。
被告丁○○應將坐落彰化縣鹿港鎮○○段六六之一二號土地上如附圖所示編號（乙）
部分（含第二層、第三層、第四層、四層樓頂）面積合計肆點陸平方公尺之磚造雨
遮拆除，並將上開磚造雨遮坐落之土地交還原告。
訴訟費用由被告負擔。
本判決於原告分別以新臺幣壹萬肆仟零拾元、新台幣壹萬仟貳佰玖拾捌元為被告
甲○○、被告丁○○供擔保後得假執行。
    事      實
甲、原告方面：
  一、聲明：除假執行擔保金額外，如主文所示。
  二、陳述：
    (一)坐落彰化縣鹿港鎮○○段六六之一二地號土地為原告所有，相比鄰之同段六八
      地號土地為被告甲○○所有、同段六八之一四地號則為被告丁○○所有。被告
      甲○○、丁○○於自己所有前開土地上興建四層樓房時，未經原告同意，且無
      正當權源，竟分別占用如附圖所示編號（甲）、（乙）部分土地之上空搭建二
      、三、四層之雨遮，爰依民法第七百六十七之規定，訴請被告拆除地上物，並
      交還土地。
    (二)依據司法院大法官會議釋字第一０七號解釋，已登記不動產所有人之回復請求
      權並無民法第一百二十五條消滅時效規定之適用，故被告稱原告之回復請求權
      已罹於時效而消滅，顯有誤會。且本件係請求被告拆除雨遮，並非請求被告配
      合原告搭建圍牆，自與權利濫用無必然關係。又從被告占用土地現狀觀之，被
      告建物後方並沒有預留防火巷，顯有增建。
  三、證據：提出土地登記謄本一件、建物登記謄本二件、地籍圖影本一件、照片二
      幀為證，並聲請勘測現場。
乙、被告方面：
  一、聲明：原告之訴及假執行之聲請均駁回。
  二、陳述：
    (一)被告所有之建物早於民國六十八年依鹿港鎮公所核發之建築執照興建，原核准
      之建築執照內，標示鹿東路寬為十四公尺，宅地上已預留一‧五公尺之防火巷
      ，當時之地主亦認知此事實，且同排其他建物亦是相同狀況。新地主即原告未
      經合法程序即擅自將被告建物後門逃生用之出入石階拆除，並挖入被告建物地
      基，另在被告建物後方搭建圍牆，緊鄰被告建物，造成防火巷消失，已影響被
      告及家人生命安全。
    (二)被告所有之建物已存在二十餘年，而原告竟稱被告未經原告同意，且無正當權
      源等陳述均非事實，因原告並非二十餘年前之地主，何來同意權。
    (三)另依民法第一百二十五條、第一百四十八條等規定，請求權為十五年，原告亦
      不得妨礙公共安全。
  三、證據：提出鹿港鎮公所六十八年十二月二十二日彰鹿建字第壹玖陸柒捌號建造
      執照影本一件、配置圖影本一件、照片四幀為證。
丙、本院依聲請勘測現場，並囑託彰化縣鹿港地政事務所人員至現場測量。
    理      由
一、按所有人對於無權占有或侵奪其所有物者，得請求返還之，對於妨害其所有權者
    ，得請求除去之，民法第七百六十七條定有明文。又以無權占有為原因，請求返
    還所有物之訴，若被告對於原告就其物所有權之事實，已無爭執，而僅以非無權
    占有為抗辯者，被告應就其抗辯有如何權源之事實證明之，如不能證明，應認原
    告之請求為正當，最高法院七十二年度台上字第二五一六號民事判決可資參照。
    本件原告主張坐落彰化縣鹿港鎮○○段六六之一二地號土地為其所有，業據原告
    提出土地登記謄本一份為證，且為被告所不爭執，自堪信為真實。又原告主張被
    告甲○○、丁○○所有之四層樓房後方之雨遮即如附圖所示編號（甲）、（乙）
    部分占用原告所有之上開土地等情，業據原告提出建物登記謄本二件為證，並有
    被告提出之現場照片四幀附卷足資佐證，復經本院會同彰化縣鹿港地政事務所派
    員勘測屬實，有勘驗筆錄及土地複丈成果圖可稽，堪認被告所有之雨遮確有占用
    原告所有上開土地之事實。至於被告提出鹿港鎮公所六十八年十二月二十二日彰
    鹿建字第壹玖陸柒捌號建造執照影本一件、配置圖影本一件、照片四幀等資料，
    至多僅能證明被告丁○○之建物曾經鹿港鎮公所核發建造執照所建，及原告有預
    建圍牆之事實而已，並不能證明彼等就原告上開六六─一二地號土地有何正當使
    用權源。況且，依該建築執照、配置圖及上開原告所提出之建物登記謄本所載，
    鹿港鎮公所原核准被告建造之建物係二層加強磚造樓房，顯與現狀即四層樓房不
    符，足見被告已有增建之事實，是該建造執照及配置圖尚不足作為被告有利認定
    之依據。此外，被告並不能舉證證明彼等所有之雨遮所占用原告之土地有何正當
    使用權源，揆諸前開最高法院判決意旨，堪認原告之請求為正當。
二、次按權利之行使構成濫用者，在主觀上須以專以損害他人為主要目的，在客觀上
    因權利之行使而取得之利益與他人所受之損害不相當，此觀最高法院四十五年台
    上字第一０五號判例自明。又建造雨遮之主要效用乃在於遮雨及避免雨水直接澆
    淋所附著之主體建物，若將雨遮設於他人土地上，則適逢大雨來襲期間，他人土
    地恆因大量雨水澆淋或傾瀉，而影響土地之正常使用，此理甚明。查依據卷附現
    場照片及土地複丈成果圖所示，被告甲○○、丁○○上開雨遮占用原告土地之面
    積固分別僅有一‧一五平方公尺（四層合計四‧六平方公尺）、一‧０九平方公
    尺（四層合計四‧三六平方公尺），惟被告所有之雨遮係位於彼等所有四層樓房
    後緣之突出物，則原告請求拆除，除避免自己土地遭受大量雨水傾瀉之危險外，
    被告所有之四層樓房亦不因雨遮之拆除而影響主體建物結構之安全，自難認原告
    之請求係以損害他人為主要目的，揆諸前開判例意旨及說明，足見原告前開請求
    應無權利濫用情事，殆無疑義。至於原告緊鄰被告建物後方搭建圍牆之舉，縱有
    影響被告出入或防火逃生之虞，或有權利濫用情事，因本件原告並無請求被告容
    忍原告搭建圍牆，是該部分自不在本院審酌之範圍，併此敘明。
三、另按已登記之不動產所有人之回復請求權及除去妨害請求權，並無民法第一百二
    十五條規定消滅時效之適用，司法院大法官會議著有第一０七號、第一六四號解
    釋。本件被告所稱彼等占有上開土地施設雨遮已逾十五年乙節縱然屬實，惟上開
    土地並非未經登記之土地，揆諸前開大法官會議解釋意旨，原告之回復請求權及
    除去妨害請求權自無因十五年間不行使而消滅之理。
四、綜上所述，原告本於民法第七百六十七條之物上請求權，請求被告甲○○、丁○
    ○分別將如附圖所示編號（甲）、（乙）部分之雨遮拆除，並將該雨遮坐落之土
    地交還原告，為有理由，應予准許。
五、原告陳明願供擔保聲請宣告假執行，經核與法律規定相符，爰酌定相當擔保金額
    併宣告之。
據上論結，原告之訴為有理由，依民事訴訟法第七十八條、第八十五條第一項、第三
百九十條第二項，判決如主文。
中      華      民      國    八十九    年      十一      月    十七    日
                                    臺灣彰化地方法院民事第二庭
~B法      官  陳正禧
右為正本，係照原本作成。
如對本判決上訴，應於判決送達後二十日內向本院提出上訴狀。
~B法院書記官  李  巧
中      華      民      國    八十九    年      十一      月    十八    日


司法院資訊處製作；財團法人民間司法改革基金會備份。
